【裁判字號】    99,易,325
【裁判日期】    990928
【裁判案由】    重利
【裁判全文】
臺灣彰化地方法院刑事判決               99年度易字第325號
公  訴  人  臺灣彰化地方法院檢察署檢察官
被      告  戊○○
            丁○○
            甲○○
上  一  人
選任辯護人  黃錦郎律師
上列被告因重利案件，經檢察官提起公訴（98年度偵字第9357號
），本院判決如下：
    主    文
戊○○犯如附表所示之罪，各處如附表所示之刑。應執行有期徒
刑伍月，如易科罰金，以新臺幣壹仟元折算壹日。
丁○○犯如附表所示之罪，均累犯，各處如附表所示之刑。應執
行拘役壹佰貳拾日，如易科罰金，以新臺幣壹仟元折算壹日。
甲○○犯如附表所示之罪，各處如附表所示之刑。應執行拘役壹
佰壹拾日，如易科罰金，以新臺幣壹仟元折算壹日。
    犯罪事實
一、丁○○前於民國91年間因搶奪案件，經臺灣南投地方法院以
    91年度訴字第376號判決判處有期徒刑1年8月確定；復因擄
    人勒贖案件，經該院以91年度訴字第428號判決判處有期徒
    刑7年，並分別經臺灣高等法院臺中分院以92年度上訴字第
    145號判決及最高法院以92年度臺上字第5864號判決上訴駁
    回確定；後與前開案件經臺灣高等法院臺中分院以93年度聲
    字第126號裁定應執行有期徒刑8年確定，入監執行後於97年
    3月31日假釋出監付保護管束，並於98年7月10日保護管束期
    滿未經撤銷視為執行完畢。
二、戊○○、丁○○、甲○○基於乘人急迫而貸放金錢，以取得
    與原本顯不相當重利之犯意聯絡，乘如附表所示之借款人因
    如附表所示因素經濟狀況不佳，需錢孔急，而於如附表所示
    之時間、地點，由如附表所示之借款人提供如附表所示之物
    品作為借款之擔保後，各借予如附表所示之借款人如附表所
    示之金額，並以如附表所示方式由戊○○、丁○○、甲○○
    中之1人或2人出面向各借款人收取與原本顯不相當之重利。
    嗣於98年8月11日，為警據檢舉線報跟監後，循線查悉上情
    。
三、案經彰化縣警察局移送臺灣彰化地方法院檢察署檢察官偵查
    起訴。
    理    由
壹、證據能力部分：
一、按被告以外之人於審判外向法官所為之陳述，得為證據，刑
    事訴訟法第159條之1第1項定有明文。立法者係以被告以外
    之人（含共同被告、共犯、被害人、證人等）因其陳述係在
    法官面前為之，認其任意陳述之信用性已受確保，而認該等
    審判外向法官所為之陳述，應得作為證據。故於審判中，如
    共同被告在調查被告本人之案件時，已依刑事訴訟法第287
    條之2規定，轉換為證人調查訊問，而具結陳述，經賦予被
    告對該共同被告所為之陳述為詰問之機會者，該以共同被告
    身分所為之陳述，法院得與其以證人身分所為之陳述，綜合
    該被告以外之人全部供述證據，斟酌案內其他調查之證據資
    料，本於經驗法則及論理法則，予以取捨，作證據價值之判
    斷，非謂於被告本人案件中，僅能採取共同被告以證人身分
    所為之陳述作為判斷之依據，該非以證人身分之共同被告所
    為之陳述，即為無證據能力之證據，而應予排除不用（最高
    法院97年度臺上第6678號判決參照）。查，被告戊○○、丁○○、甲○○各自於本院準備程序所為之陳述，因係以被告
    之地位為供述，無依法應具結未具結之問題，均應認有證據
    能力（此指對其他被告犯罪事實之證明而言）。
二、另按被告以外之人於偵查中向檢察官所為陳述，除顯有不可
    信之情況者外，得為證據，刑事訴訟法第159條之1第2項定
    有明文。偵查中對被告以外之人（包括證人、鑑定人、告訴
    人、被害人及共同被告等）所為之偵查筆錄，或被告以外之
    人向檢察官所提之書面陳述，性質上均屬傳聞證據。惟現階
    段刑事訴訟法規定檢察官代表國家偵查犯罪、實施公訴，依
    法其有訊問被告、證人及鑑定人之權，證人、鑑定人且須具
    結，而實務運作時，檢察官偵查中向被告以外之人所取得之
    陳述，原則上均能遵守法律規定，不致違法取供，其可信度
    極高，故被告以外之人前於偵查中已具結而為證述，除反對
    該項供述得具有證據能力之一方，已釋明顯有不可信之情況
    外，不宜以該證人未能於審判中接受他造之反對詰問為由，
    即遽指該證人於偵查中之陳述不具證據能力。查，證人即被
    害人丙○○、乙○○，及被告戊○○、丁○○、甲○○以證
    人身份於偵訊中陳述時，業經檢察官諭令具結，其證詞之憑
    信性已獲擔保。本院審酌彼等之言詞陳述作成時之情況，證
    人均能自由陳述。依前開說明，本院認證人丙○○、乙○○
    ，及被告戊○○、丁○○、甲○○上開於偵查中具結後之證
    言應具有證據能力。
三、復按被告以外之人於審判中有滯留國外或所在不明而無法傳
    喚或傳喚不到之情形者，其於檢察事務官、司法警察官或司
    法警察調查中所為之陳述，經證明具有可信之特別情況，且
    為證明犯罪事實之存否所必要者，得為證據，刑事訴訟法第
    第159條之3第3款定有明文。經查：證人己○○經本院按址
    傳拘無著，有本院送達證書、拘票等件在卷可稽，足見證人
    己○○已傳喚不到，而本案係員警因接獲檢舉對被告丁○○
    、甲○○進行跟監後，發現其2人與證人己○○約於臺中市
    ○○路177號前見面，而於98年9月11日通知證人己○○製作
    筆錄，證人己○○即向員警陳述其借款及繳納利息之經過此
    等被告3人是否涉有重利犯行之重要事項，復於98年10月12
    日、14日分別通知被告戊○○、丁○○、甲○○到案，衡諸
    證人己○○與被告3人並無怨隙，被告3人彼時亦尚未經檢警
    傳喚到案，證人己○○顯無從與被告3人勾串或湮滅證據，
    亦無設詞誣陷之虞，是以證人己○○在前開環境因素所為有
    關本件之陳述，自具有高度可信之情形，而其於警詢中之陳
    述，係就自己親身參與及見聞之事而為，並無知覺上之瑕疵
    可予指摘，加以證人己○○表達能力均無問題，所為陳述之
    真誠性亦無可議，足見證人己○○於警詢中之陳述，具有可
    信之特別情況，且係陳述其借款及繳納利息之親身經歷事實
    ，為證明被告3人本件犯罪事實存否所必要，依刑事訴訟法
    第159條之3第3款規定，應得作為證據。至證人己○○於警
    詢中所為之指認雖非以真人方式列隊為之，惟指認之正確性
    本受指認人本身觀察力、記憶力及真誠程度等因素所影響，
    如何由指認人為適當正確之指認，應視個案之具體情況定之
    ，刑事訴訟法亦未就其實施方法定有明文，本案中證人己○○曾與被告戊○○、丁○○、甲○○指認人長期為近距離接
    觸，縱係以單一照片指認，尚難認其所為之指認即不具特別
    之可信性，而得認其於警詢中之證述無證據能力，附此敘明
    （最高法院96年度臺上字第4594號、98年度臺上字第752 號
    判決參照）。
四、再按被告以外之人於審判外之言詞或書面陳述，除法律有規
    定者外，不得作為證據，刑事訴訟法第159條第1項定有明文
    。查，證人乙○○、證人即被告丁○○於警詢中之陳述，係
    屬於審判外之言詞陳述，依前揭規定，不得作為證據。此外
    ，復查無前開證人之警詢陳述有符合刑事訴訟法第159條之2
    、第159條之3之例外規定，是依前開規定，證人乙○○、證
    人即被告丁○○於警詢之陳述，對爭執其等前開陳述無證據
    能力之被告甲○○無證據能力。但於證人即被告丁○○、證
    人乙○○於審判中之陳述與其等前開陳述不一致時，前開陳
    述仍得執為爭執審判中陳述證明力之彈劾證據（最高法院99
    年臺上字第2805號判決意旨參照）。
五、又按被告以外之人於審判外之陳述，雖不符前4條之規定，
    而經當事人於審判程式同意作為證據，法院審酌該言詞陳述
    或書面陳述作成時之情況，認為適當者，亦得為證據；當事
    人、代理人或辯護人於法院調查證據時，知有第159條第1項
    不得為證據之情形，而未於言詞辯論終結前聲明異議者，視
    為有前項之同意，刑事訴訟法第159條之5定有明文。本案下
    列其餘引為證據之證人陳述及書證，檢察官、被告戊○○、
    丁○○、被告甲○○及其辯護人均不爭執其證據能力，且以
    之作為證據並無不當，依上揭法條之規定，自均有證據能力
    ，先予敘明。
六、至本案其餘非供述證據，檢察官、被告戊○○、丁○○、被
    告甲○○及其辯護人亦不爭執證據能力，本院審酌該等證據
    作成及取得之程序均無違法之處，是後述所引用證據之證據
    能力均無疑義，合先敘明。
貳、實體方面：
一、訊據被告戊○○固坦承貸放款項予如附表所示之人，惟矢口
    否認就如附表編號1、2部分與被告甲○○有何犯意聯絡及行
    為分擔，辯稱是由伊自己經營，有時候會委託被告丁○○收
    取利息云云；被告丁○○固坦承有向如附表所示之人收取利
    息，惟矢口否認就如附表編號1、2部分與被告甲○○有何犯
    意聯絡及行為分擔，辯稱被告甲○○只是開車載伊去收取利
    息而已云云；被告甲○○固坦承有向如附表編號3所示之人
    收取利息，惟矢口否認就如附表編號1、2部分與被告戊○○
    、丁○○有何犯意聯絡及行為分擔，辯稱，伊只有當天受託
    開車載被告丁○○前往收取利息，但是並沒有找到人，伊也
    不知道是要做什麼云云；辯護人並為被告甲○○辯稱，被告
    甲○○就如附表編號1所示部分，實際並未收取到利息顯未
    為構成要件之行為，而就如附表編號2所示部分，被告甲○○既僅係收取本金而非利息，亦與構成要件無涉，均無從論
    以該罪云云。經查：
(一)如附表編號1所示犯行部分：
  此部分犯罪事實，業據被告戊○○、丁○○於本院準備程序
    中坦承不諱（參本院卷第46頁），核並與證人即被害人己○○於警詢中證稱，伊於98年7月間因支付票款及生活開銷，
    與被告戊○○約於臺中市○○路177號前商討借款事宜，借
    款新臺幣（下同）16萬元，每10天需繳納3萬元之利息，並
    簽立面額16萬元之本票及支票各1張供作擔保，被告甲○○
    亦曾向伊收取過利息，至於被告丁○○伊沒有印象，也不認
    識等語（參警卷第20至21頁）；及證人即被告戊○○於本院
    準備程序中證稱，伊與被害人己○○原本係約定利息為每10
    日為1期，每期利息3萬元，當天被害人己○○實領13萬元，
    嗣後伊不確定收了幾次利息，只記得金額約7、8萬元，有1
    、2次有託被告丁○○、甲○○去收，己○○沒有還清，現
    在已經找不到她了。伊記得有跟被告丁○○去，也有1次委
    託被告丁○○、甲○○2人去收，伊也曾和被告甲○○2人去
    收過，跟被告甲○○去的那次沒有收到錢，但是有看到被害
    人己○○，被害人己○○有說要如何還款等語相符（參本院
    卷第46頁），復有本院搜索票、搜索扣押筆錄、扣押物品目
    錄表、現場跟監照片、車籍查詢-基本資料詳細畫面等件在
    卷可稽，足認被告戊○○、丁○○於本院準備程序之自白與
    事實相符，應堪採信。
  被告戊○○、丁○○、甲○○雖於本院審理中辯稱，被告甲○○並未參與前開犯行云云，被告丁○○並辯稱沒有收到錢
    云云。惟查，被告戊○○於本院審理中以證人身份改證稱：
    「（98年8月11日，被告甲○○及丁○○有去找己○○收取
    利息之情形為何？是你讓他們去的嗎？）當時我有委託過丁○○，但是他有無找甲○○去，我就忘記了。（98年8月11
    日這個時間你有印象嗎？請審判長提示警卷第41頁的照片，
    你對於照片所示此次去己○○的店要收取利息的事情有印象
    嗎？）應該是我叫丁○○去的，但是那天好像說沒有找到人
    ，後來並沒有收到利息。」、「（他們2位與你是什麼關係
    ？）有時我會委託他們去幫我收一下而已，甚至也沒有告訴
    他們那是什麼錢。（他們2位幫你收錢有何代價或報酬？）
    沒有，純粹委託。」、「（你剛才說3次都是委託丁○○，
    是嗎？）是，3次都是委託他較多。（沒有委託甲○○？）
    沒有。（你之前在檢察官那裡是說委託他們2位處理。請審
    判長提示被告戊○○的偵訊筆錄，在偵卷第36頁最後一個問
    題。你看你的回答不一致，檢察官問你是否曾拜託甲○○和
    丁○○去收錢，你說曾拜託他們，時間你忘記了，與你剛才
    所述不相同？）我要說的是，實際上我是叫丁○○。（為何
    跟檢察官講的是甲○○，那你不就是陷害甲○○？）不是，
    可能是因為那一天比較緊張、會怕，所以說錯了。（你說你
    委託丁○○是如何委託，叫他做什麼事情？）比如我剛好不
    在時，我跟他說麻煩去哪裡幫我收錢。（委託他收什麼錢？
    ）有時我只說收錢、去哪裡而已。（要向誰收？對象是誰、
    收什麼錢？）那些我都和對方聯絡好，並約好一個地點。（
    你委託的人去到那裡，對方如果說沒有這筆帳，這樣子交代
    收得到錢嗎？要收什麼錢、收多少錢，有無交代？）有的有
    。（這3次究竟有沒有跟他們交代，律師剛才問你這3次，現
    在就這3次問你，有沒有交代他們要收多少錢，去向誰收、
    去哪裡收、收多少錢，有無交代？）有。」、「（你不只和
    丁○○說的不一致，和甲○○也不一致，檢察官問『戊○○
    有無叫你跟丁○○去收取帳款』，甲○○回答『沒有，只有
    丁○○跟我一起出去一次，但是我們不是去收帳款，我們剛
    好去那邊找人』，檢察官提示說『為何你在警詢說你帶戊○○在98年8月初收取貸放的款項』，他說『是戊○○看我1人
    在家，約我一同與他出門，當時我與戊○○不是很熟，南部
    認識，上來中部找戊○○，他就叫我在那邊租屋處找工作，
    他看我無聊就叫我開車』，至少你有叫他開車載你出去吧？
    ）開車出去是有。（是跟誰收錢的，哪1次？）好像是乙○○吧，我想一下，時間有點久，有點記不得了。（上次準備
    程序時，甲○○、丁○○與你在此開庭，你知不知道甲○○
    坦承犯罪的是哪一部分，你知道嗎，請審判長提示甲○○在
    準備程序之陳述，關於他陳述丙○○部分承認有重利，但是
    己○○、乙○○部分否認犯罪，如果你不曾交代過甲○○，
    甲○○在這部分會認罪嗎？）但是我確實這幾次都是委託丁○○。（剛才律師有給你看此3人，在8月11日的時間是連續
    的，8月11日12時30分許、8月11日13時30分許、8月11日14
    時30分許，這3次連續的時間，甲○○說他第2次知道，其他
    2次的不知道，你說你都不曾交代他，他說他這部分知道要
    認罪，認什麼罪？如果你不曾交代他會知道什麼？）不是，
    是我有跟丁○○說，他有約他。」等語（參本院卷第86至89
    頁）；被告丁○○亦於本院審理中以證人身份證稱「……第
    3張照片在己○○開的餐廳外面，但是我們那天去沒有找到
    人，根本沒有碰到面，那天根本沒有收到錢。然後我們就回
    到戊○○的地方。（當天這3個行程是否只有你1人，或是你
    和誰？）我和甲○○。（當天你們2位如何分工，由誰開車
    、誰和借款人接洽？）甲○○開車，我去跟對方收錢，就單
    純收錢而已。（收錢的事情是誰要你做的？）戊○○。（關
    於收錢的事情，戊○○是跟你們2個一起說還是跟你說？）
    那天戊○○是跟我1個人說的，那天我沒有開車，所以我叫
    甲○○載我過去。」、「（換言之，這3位就只有8月11日那
    1 天有去，沒有再有其他時間再去找過這3人？）我跟甲○○就只有那1天去而已，其他我是有自己去過，也有跟戊○○。」、「（……你似乎忘了在檢察官那邊說過什麼了，你
    看第35頁至第36頁和你剛才所述有一樣嗎？）我當時真的是
    因為怕自己會有罪，我也不是要推給他，我是會怕。（你的
    內容就是推給他，你說都是和甲○○出去，你只有報路，甲○○主動去找他們，甲○○下車去收錢，你只有開車，因為
    路是你比較熟，你是這樣說的，這和你剛才所述有一樣嗎？
    要不要辦你偽證罪？）當初我是怕自己會有罪。（所以你在
    檢察官那裡是因為怕自己卡到案件，所以就推給甲○○？）
    也不是完全推給他。（你這樣講不是推給他，不然怎麼樣講
    才是推給他，2個重點，第一都是甲○○下去收錢的，第二
    『是甲○○自己過來找我，他跟我說路的方向，我才跟他報
    路，我不知道他要做什麼事情』，這是你說的話，你想掩護
    他是你的自由，辦偽證罪是檢察官的責任，再問你一次，最
    後一次機會，哪裡說的話才實在？）今天說的實在。（為何
    當時要騙檢察官？）我擔心自己犯罪。（所以你為了掩護自
    己的罪行，誣賴甲○○，是嗎？這樣罪更重，誣告，自己負
    責任，是否如此？）是。（為何不乾脆推給戊○○，你也有
    說到戊○○，你就推給戊○○就好，為何無端牽涉無辜的甲○○出來？）因為那1天是我們兩個人一起出去的。（你可
    以說都是戊○○指使的，和你今天所述一致，也是都推給他
    ，和甲○○也不會有牽涉到，為何要推給甲○○？今天所述
    也一樣是你們兩人一起出去的，問題是你要推卸罪責，為何
    不推給戊○○就好，為何要推給甲○○？你就推給1個已經
    在此案裡的人就好了，為何將無辜的甲○○牽扯進來？）因
    為那1天是我們兩個人一起出去的。（……丙○○是你放款
    的，所以他說『丙○○的部分，我承認重利罪，但是己○○
    、乙○○的部分，我否認犯罪』，戊○○交代你去收錢，你
    如果沒有跟甲○○說是什麼事情，他為何要認罪？丙○○的
    部分他是認什麼，如果你不曾交代他收什麼錢、丙○○的部
    分是要做什麼事情，他為何要認罪？）這方面是甲○○自己
    陳述的。（問題是你沒有跟他講過你們是去收利息錢，他為
    何會知道？你剛才回答律師是說戊○○只交代你，沒有跟甲○○講，你沒有跟甲○○講，甲○○怎麼會知道？丙○○的
    部分，你沒有跟甲○○講，甲○○怎麼會知道這是放款的錢
    ？）我不曉得戊○○有沒有跟他說，但是那1天戊○○是跟
    我說的。我不曉得甲○○那天怎麼會這樣說。」等語（參本
    院卷第91至93頁）。核其2人前開證詞，對於被告戊○○究
    竟有無告知委託所做何事？告知何人？被告甲○○究竟知悉
    何事等情，與其等本身歷次陳述多有不一外，彼此相互間及
    與被告甲○○之供述間亦有出入，且被告甲○○既已坦承98
    年8月11日係前往向被害人丙○○、乙○○收取款項，在旁
    並有聽到被告丁○○與被害人乙○○談論內容等情（參本院
    卷第108頁反面至109頁），實殊難想像被告甲○○竟不知悉
    為何與被告丁○○一同前往找被害人己○○。此外，證人即
    被告戊○○於警詢中已坦承犯行，時隔2月於偵查中並為大
    致相同之證述，不但未見其於偵查中有何因緊張、害怕而為
    不實陳述之情，亦殊難想像其既已坦承犯行並於證人結文中
    簽名具結，有何必要構陷與其並無怨隙之被告甲○○，並致
    使自己反可能因此面臨遠較重利罪責為重之偽證罪責？其辯
    稱緊張云云，顯與事理有違。此外，證人即被告戊○○、丁○○對於檢察官以其等所述不符常情、矛盾之處加以質疑時
    ，均避重就輕，僅能一再強調被告甲○○不知情，在在均足
    認證人即被告戊○○、丁○○於本院審理中翻異前詞而為此
    等證述，應屬事後迴護被告甲○○之詞，顯難以採信，亦無
    從對被告甲○○為有利之認定。
  至被告甲○○於警詢中先係陳稱，伊從98年8月初開始，開
    車載被告戊○○向借款人收取及貸放款項，因為當時伊沒有
    工作，被告戊○○每次會補貼伊1000元的油錢，並供伊吃飯
    、住宿等開銷，至於每日收款對象則由被告戊○○決定云云
    （參警卷第5至6頁）；後於偵查中改辯稱，伊只有與被告丁○○一起出去過1次，但不是去收帳款，可能是剛好去找人
    ，當時伊暫住在被告戊○○住處找工作，被告戊○○看伊無
    聊，會請伊開車並給伊1000元油錢云云（參98年度偵字第
    9357 號偵查卷第35、37頁）；復於本院準備程序中辯稱，
    伊有跟被告戊○○去向被害人己○○收取利息過，惟隨即改
    稱，沒有和被告戊○○去過，伊已經記不得了，可能是被告
    戊○○講錯，被害人己○○也看錯人云云；再於本院審理中
    改稱，伊單純住在被告戊○○的租屋處找工作，是被告戊○○看伊無聊，叫伊開車載被告戊○○，被告戊○○說去哪裡
    ，伊就開去哪裡，伊不知道被告戊○○要去作什麼，且伊只
    有載被告丁○○去找被害人己○○1次，但沒有找到人，被
    告丁○○有說要跟被害人己○○收錢，但要收什麼錢，收多
    少錢，伊沒有問，被告丁○○也沒有說云云（參本院卷第
    108頁）；核其前開供述，前後不一而矛盾，已難採信，甚
    與證人即被告戊○○、丁○○於本院審理中為迴護其所證情
    節亦不相符，自難將其不一之供述推諉於記憶之誤植，是被
    告甲○○確知悉被告戊○○貸放款項予被害人，亦曾與被告
    戊○○或被告丁○○前往收取利息，應堪認定。且按行為人
    主觀上如有利用前行為人犯罪行為之意思，並有客觀上已著
    手於續行之犯罪行為，即成立承繼共犯。被告甲○○既明知
    被告戊○○向被害人己○○貸放款項已該當於重利之行為，
    竟仍承其意，陪同被告戊○○或與被告丁○○前往向被害人
    己○○收取利息，足認其已有利用前行為人之犯罪行為之意
    思，客觀上並有續行之犯罪行為，是其自此時起，與被告戊○○、丁○○間，已有共同向被害人己○○收取顯不相當重
    利之犯意聯絡及行為分擔，自亦屬共同正犯。被告甲○○辯
    稱因98年8月11日未向被害人己○○收取到利息，不構成此
    部分犯行，顯為卸責之詞，不足採信。
(二)如附表編號2所示犯行部分：
    此部分犯罪事實業據被告戊○○於本院準備程序中供稱，伊
    確曾貸放21萬元予被害人乙○○，並曾與被告丁○○一同前
    往及拜託被告丁○○前往收取利息等語；及被告丁○○於本
    院準備程序中供稱，伊確曾與被告戊○○前往收取利息，亦
    曾與被告甲○○一同向被害人乙○○收取1萬元及面額17萬
    元之支票後，返還被害人乙○○開立面額21萬元之3張支票
    等語；及被告甲○○於本院準備程序及審理中供稱，曾與被
    告丁○○一同前往找被害人乙○○收錢及拿票等語甚詳（參
    本院卷第46頁反面至47頁、第108頁反面至109頁）；核並與
    證人即被害人乙○○於本院審理時具結證稱，當時因為要繳
    貨款，亟需用錢，原本借21萬元，當日實拿18萬元，並開立
    面額21萬元之票據供作擔保，伊利息共付了可能2次1萬元之
    現金及7萬元之票據，之後9月初因無力償還，有請伊表弟出
    面協商，達成之協議內容為連同已繳納之利息伊總共僅須償
    還18萬元即可，其後伊並於10月底付清後，取回擔保用之票
    據，時間是在警卷內跟監相片所示時間之後，而被告戊○○
    、丁○○、甲○○均曾向伊收取過利息，都是2人1組，印象
    中各看過1次等語大致相符（參本院卷第76至85頁），復有
    本院搜索票、搜索扣押筆錄、扣押物品目錄表、現場跟監照
    片、車籍查詢-基本資料詳細畫面等件在卷可稽，應堪認定
    。被告3人雖以前詞置辯，惟被告3人於本院審理時均表示對
    證人即被害人乙○○前開證述沒有意見（參本院卷第85頁）
    ，則被害人乙○○最後雖共僅返還18萬元，然此既為被害人
    乙○○與被告戊○○等人於9月初協商後之結果，而非於初
    始被告戊○○等人即無收取利息之意，且被告戊○○、丁○○復自承2人曾一同前往向被害人乙○○收取利息，則若被
    告丁○○、甲○○於98年8月11日前往收取款項時，已係經
    債務協商後而約定被害人乙○○加計已收取之利息償還本金
    即可，不論原先被告戊○○、丁○○收取利息金額、次數為
    何，被告丁○○、甲○○該次理應扣除先前已取得之款項，
    豈有可能係以18萬元全額即1萬元之現金和面額17萬元票據
    換取被害人乙○○先前開立供作擔保之票據，足見被告丁○○、甲○○於98年8月11日僅係向被害人乙○○收取利息，
    被害人乙○○彼時尚未與被告戊○○、丁○○、甲○○達成
    協議，而可僅償還當初實拿之款項即所謂本金，是被告3人
    辯稱當日僅係清償本金，被告甲○○之辯護人為其辯稱被告
    甲○○並未為構成要件之犯行，顯屬卸責之詞，不足採信。
(三)如附表編號3所示犯行部分：
    此部分犯罪事實，業據被告戊○○、丁○○、甲○○坦承不
    諱，核與證人即被告戊○○、丁○○、甲○○、證人即被害
    人丙○○於警詢及偵查中證述情節相符，復有本院搜索票、
    搜索扣押筆錄、扣押物品目錄表、現場跟監照片、車籍查詢
    -基本資料詳細畫面等件在卷可稽，足認被告3人前開自白與
    事實相符，應堪採信。
(四)至起訴意旨認被告戊○○、丁○○、甲○○所為如附表所示
    犯行均與另名姓名年籍不詳，綽號「小劉」之成年男子有犯
    意聯絡及行為分擔，證人己○○、乙○○並均於警詢中證稱
    ，係向「小劉」貸款等語。惟查，被告戊○○於本院審理時
    供稱，貸放款項均係由伊本人所為，但都不是用本名，曾經
    自稱「小陳」，不確定自己有無自稱過「小劉」等語；被告
    丁○○、甲○○亦均供稱，僅在被告戊○○住處見過被告戊○○、丁○○、甲○○等語（參本院卷第85頁、警卷第3至6
    頁）；經本院命證人乙○○與被告戊○○對質，證人乙○○
    並證稱，伊只知道放款之人自稱「小劉」，伊不知道對方的
    名字，看起來的確有點像被告戊○○等語（參本院卷第85頁
    ）；證人丙○○亦未曾證稱，係向「小劉」洽談貸款事宜或
    繳納利息（參警卷第15至17頁、同上偵查卷第6至7頁、28至
    29 頁），卷內復查無其他證據足認被告3人確與「小劉」就
    如附表所示犯行有犯意聯絡及行為分擔，自無從僅憑證人己○○於警詢之證述遽認「小劉」就如附表所示之犯行為渠等
    之共同正犯，附此敘明。
(五)綜上所述，本案事證明確，被告3人前開犯行均堪認定。
(六)又檢察官雖聲請傳喚證人即被害人己○○到庭作證，惟證人
    己○○經本院依法傳喚、拘提未到，有本院送達證書、個人
    基本資料查詢結果、臺灣高等法院在監在押全國紀錄表、臺
    灣高雄地方法院檢察署檢察官拘票及報告書、臺灣臺中地方
    法院檢察署檢察官拘票及報告書等件在卷可稽（參本院卷第
    61至66頁、114至120頁），是檢察官聲請調查此部分之證據
    因不能調查，而認無再調查之必要，爰依刑事訴訟法第163
    條之2第2項第1款，駁回檢察官此部分調查證據之聲請，附
    此敘明。
二、論罪科刑：
(一)核被告戊○○、丁○○、甲○○所為，均係犯刑法第344 條
    重利罪。按重利行為於借款後雖收取多期利息，然時地密切
    接近，侵害同一法益，數次收取利息行為之獨立性極為薄弱
    ，依一般社會健全觀念，在時間差距上，難以強行分開，在
    刑法評價上，以視為數個舉動之接續施行，屬接續犯，僅成
    立一個重利罪。被告3人就如附表所示犯行，有犯意聯絡及
    行為分擔，為共同正犯。
(二)復按刑法第344條之重利罪屬結果犯，該罪之成立以行為人
    取得與原本顯不相當之重利結果為前提。而「取得」與原本
    顯不相當之重利，係指行為人已由借貸人一方獲得該顯不相
    當之重利者而言，至取得利息之時期究於借貸時同時扣取或
    按日按月交付、已取得利息之多寡及次數，皆非所問。查被
    告3人貸予如附表所示之借款人金錢，且已收取利息，已如
    前述，則被告3人既已取得與原本顯不相當之重利，而為刑
    法第344條重利罪之既遂犯，至於借款之原本是否已回收，
    則與本罪之既遂無涉。
(三)另按重利犯罪之性質，在社會生活常態上或為零星偶一為之
    ，或長期不間斷的反覆為之，均有其可能性，自難認立法者
    於制定刑罰法律之初，已認知重利行為必屬具反覆性之犯罪
    ，且有意藉由法條中客觀構成要件之行為要素，涵括上開具
    有反覆實施特性之數個犯罪行為。況實務上最高法院歷來僅
    將專以觸犯該等法條之罪，為其日常生活之職業者之常業犯
    ，認為其性質上屬多數行為之集合犯，在法律上將之擬制為
    一罪（即學理上稱之實質上一罪）（最高法院92年度臺上字
    5115號、92年度臺上字第4959號、93年度臺上字第3609號、
    94年度臺上字第4567號判決參照）；而本次刑法修正既依據
    「刑罰公平原則」之考量，刪除有關連續犯之規定，並將含
    有連續犯性質之常業犯一併全數刪除（參見刑法修正草案總
    說明），則再以集合犯之概念評價多數重利之行為，即有不
    當。因此，多次重利犯罪之行為，當無論以「接續犯」或「
    集合犯」之餘地，此時則應回歸一般刑法上行為單、複數之
    認定，而予論罪科刑，較稱妥適。本案被告3人所為如附表
    所示各次重利犯行，前後收取重利之時間並非全然同一，行
    為各自獨立，容係乘各被害人經濟窘迫之際，見機基於各別
    犯意而為之，所侵害之法益亦非屬同一，自應予分論併罰。
(四)另查，被告丁○○前於91年間因搶奪案件，經臺灣南投地方
    法院以91年度訴字第376號判決判處有期徒刑1年8月確定；
    復因擄人勒贖案件，經該院以91年度訴字第428號判決判處
    有期徒刑7年，並分別經臺灣高等法院臺中分院以92年度上
    訴字第145號判決及最高法院以92年度臺上字第5864號判決
    上訴駁回確定；後與前開案件經臺灣高等法院臺中分院以93
    年度聲字第126號裁定應執行有期徒刑8年確定，入監執行後
    於97年3月31日假釋出監付保護管束，並於98年7月10日保護
    管束期滿未經撤銷視為執行完畢，有臺灣高等法院被告前案
    紀錄表1份在卷可按，其於受有期徒刑執行完畢後5年以內又
    故意再犯本案犯行，為累犯，均應依刑法第47條第1項規定
    加重其刑。
(五)爰審酌被告3人正值青年，不思以正當方式賺取所需，反利
    用他人急迫而亟需用錢之際，收取高額利息，藉此牟利，惟
    未以暴力手段催討債務；及其3人犯罪動機、生活狀況、智
    識程度、分工情節等一切情狀，認檢察官當庭求處被告戊○○、甲○○有期徒刑7月，被告丁○○有期徒刑6月稍嫌過重
    ，分別量處如附表所示之刑，及均諭知易科罰金之折算標準
    ，並定其應執行刑及諭知易科罰金之折算標準，以示懲儆。
據上論斷，應依刑事訴訟法第299條第1項，刑法第28條、第344
條、第47條第1項、第51條第5款、第6款、第41條第1項前段，刑
法施行法第1條之1第1項、第2項前段，判決如主文。
本案經檢察官陳隆翔到庭執行職務。
中    華    民    國    99    年    9     月    28    日
                  刑事第五庭  審判長  法  官  周淡怡
                                      法  官  李淑惠
                                      法  官  蔡家瑜
以上正本證明與原本無異。
如不服本判決應於收受判決後10日內向本院提出上訴書狀，並應
敘述具體理由；其未敘述上訴理由者，應於上訴期間屆滿後20日
內向本院補提理由書（均須按他造當事人之人數附繕本）「切勿
逕送上級法院」。
告訴人或被害人對於判決如有不服具備理由請求檢察官上訴者，
其上訴期間之計算係以檢察官收受判決正本之日期為準。
中    華    民    國    99    年    9     月    28    日
                                      書記官  陳秀鳳
附錄論罪科刑法條：
中華民國刑法第344條
乘他人急迫、輕率或無經驗貸以金錢或其他物品，而取得與原本
顯不相當之重利者，處1年以下有期徒刑、拘役或科或併科1千元
以下罰金。
附表： （時間：民國、金額：新臺幣）
┌─┬───┬────┬────┬────┬─────┬────┬─────┬──────────┐
│編│借款人│借款時間│借款地點│借款原因│ 借款金額 │利息金額│借款時提供│        罪刑        │
│號│      │        │        │        ├─────┤        │之擔保物品│                    │
│  │      │        │        │        │ 年利率   │        │          │                    │
├─┼───┼────┼────┼────┼─────┼────┼─────┼──────────┤
│1 │己○○│98年7月 │臺中市精│生活急用│16萬元    │每10天1 │由己○○分│戊○○共同乘他人急迫│
│  │      │間某日  │誠路177 │票據周轉│          │期收取利│別簽寫面額│貸以金錢，而取得與原│
│  │      │        │號前    │        │年利率675%│息3萬元 │10萬元支票│本顯不相當之重利，處│
│  │      │        │        │        │          │。借款時│及16萬本票│有期徒刑貳月，如易科│
│  │      │        │        │        │          │並預扣第│各1紙。   │罰金，以新臺幣壹仟元│
│  │      │        │        │        │          │1期利息3│          │折算壹日。          │
│  │      │        │        │        │          │萬元。  │          │                    │
│  │      │        │        │        │          │        │          │丁○○共同乘他人急迫│
│  │      │        │        │        │          │        │          │貸以金錢，而取得與原│
│  │      │        │        │        │          │        │          │本顯不相當之重利，累│
│  │      │        │        │        │          │        │          │犯，處拘役陸拾伍日，│
│  │      │        │        │        │          │        │          │如易科罰金，以新臺幣│
│  │      │        │        │        │          │        │          │壹仟元折算壹日。    │
│  │      │        │        │        │          │        │          │                    │
│  │      │        │        │        │          │        │          │甲○○共同乘他人急迫│
│  │      │        │        │        │          │        │          │貸以金錢，而取得與原│
│  │      │        │        │        │          │        │          │本顯不相當之重利，處│
│  │      │        │        │        │          │        │          │拘役伍拾伍日，如易科│
│  │      │        │        │        │          │        │          │罰金，以新臺幣壹仟元│
│  │      │        │        │        │          │        │          │折算壹日。          │
├─┼───┼────┼────┼────┼─────┼────┼─────┼──────────┤
│2 │乙○○│98年7月 │彰化縣彰│生活急用│21萬元    │每10天1 │質押國民身│戊○○共同乘他人急迫│
│  │      │間某日  │化市泰豐│        │          │期收取利│分證影本，│貸以金錢，而取得與原│
│  │      │        │街115巷 │        │年利率514%│息3萬元 │並由乙○○│本顯不相當之重利，處│
│  │      │        │12號    │        │          │。借款時│簽寫面額計│有期徒刑貳月，如易科│
│  │      │        │        │        │          │並預第1 │21萬元之支│罰金，以新臺幣壹仟元│
│  │      │        │        │        │          │期利息3 │票3紙。   │折算壹日。          │
│  │      │        │        │        │          │萬元。  │          │                    │
│  │      │        │        │        │          │        │          │丁○○共同乘他人急迫│
│  │      │        │        │        │          │        │          │貸以金錢，而取得與原│
│  │      │        │        │        │          │        │          │本顯不相當之重利，累│
│  │      │        │        │        │          │        │          │犯，處拘役陸拾伍日，│
│  │      │        │        │        │          │        │          │如易科罰金，以新臺幣│
│  │      │        │        │        │          │        │          │壹仟元折算壹日。    │
│  │      │        │        │        │          │        │          │                    │
│  │      │        │        │        │          │        │          │甲○○共同乘他人急迫│
│  │      │        │        │        │          │        │          │貸以金錢，而取得與原│
│  │      │        │        │        │          │        │          │本顯不相當之重利，處│
│  │      │        │        │        │          │        │          │拘役伍拾玖日，如易科│
│  │      │        │        │        │          │        │          │罰金，以新臺幣壹仟元│
│  │      │        │        │        │          │        │          │折算壹日。          │
├─┼───┼────┼────┼────┼─────┼────┼─────┼──────────┤
│3 │丙○○│98年7月 │臺中縣沙│票據周轉│5萬元     │每10天1 │丙○○簽發│戊○○共同乘他人急迫│
│  │      │間某日  │鹿鎮中山│        │          │期收取利│面額5萬元 │貸以金錢，而取得與原│
│  │      │        │路土地銀│        │年利率720%│息1萬元 │支票1紙。 │本顯不相當之重利，處│
│  │      │        │行前    │        │          │。借款時│          │有期徒刑貳月，如易科│
│  │      │        │        │        │          │並預扣第│          │罰金，以新臺幣壹仟元│
│  │      │        │        │        │          │1期利息1│          │折算壹日。          │
│  │      │        │        │        │          │萬元。  │          │                    │
│  │      │        │        │        │          │        │          │丁○○共同乘他人急迫│
│  │      │        │        │        │          │        │          │貸以金錢，而取得與原│
│  │      │        │        │        │          │        │          │本顯不相當之重利，累│
│  │      │        │        │        │          │        │          │犯，處拘役陸拾伍日，│
│  │      │        │        │        │          │        │          │如易科罰金，以新臺幣│
│  │      │        │        │        │          │        │          │壹仟元折算壹日。    │
│  │      │        │        │        │          │        │          │                    │
│  │      │        │        │        │          │        │          │甲○○共同乘他人急迫│
│  │      │        │        │        │          │        │          │貸以金錢，而取得與原│
│  │      │        │        │        │          │        │          │本顯不相當之重利，處│
│  │      │        │        │        │          │        │          │拘役伍拾伍日，如易科│
│  │      │        │        │        │          │        │          │罰金，以新臺幣壹仟元│
│  │      │        │        │        │          │        │          │折算壹日。          │
└─┴───┴────┴────┴────┴─────┴────┴─────┴──────────┘

司法院資訊處製作；財團法人民間司法改革基金會備份。
